【裁判字號】    95,上易,239
【裁判日期】    950606
【裁判案由】    回復原狀等
【裁判全文】
臺灣高等法院民事判決                 95年度上易字第239號
上  訴  人  甲○○
訴訟代理人  唐行深律師
            逄紹峰律師
被  上訴人  乙○○
當事人間請求回復原狀等事件，上訴人對於中華民國94年12月29
日台灣板橋地方法院94年度訴字第486號第一審判決提起上訴，
本院於95年5月23日言詞辯論終結，判決如下：
    主  文
原判決除確定部分外廢棄。
上開廢棄部分，被上訴人在第一審之訴及假執行之聲請均駁回。
第一、二審訴訟費用除確定部分外，由被上訴人負擔。
    事實及理由
一、程序部分：查本件被上訴人於原審即主張上訴人因占用臺北
    縣三峽鎮○○段338地號土地（下稱系爭土地）， 而本於不
    當得利請求上訴人應自93 年10月20日按年給付7萬3889元等
    語（見原審卷第210頁言詞辯論筆錄）， 故原審判決上訴人
    應給付被上訴人相當於租金之不當得利，並非訴外裁判，上
    訴人指摘被上訴人只主張損害賠償未主張不當得利，原判決
    就該部分為訴外裁判云云，應屬誤解，合先敘明。
二、被上訴人主張略以：兩造均為系爭土地之共有人，而上訴人
    就系爭土地之應有部分僅約7.38坪，按上訴人所有原坐落於
    系爭土地上之建物因政府徵收而拆除，前開建物既已滅失，
    於重建使用系爭土地應經系爭土地過半數之共有人或系爭土
    地應有部分合計過半數之共有人同意，惟上訴人未經前開同
    意即自行興建如附表１A、B、C部分建物（下稱系爭建物）
    ，自屬無權占用系爭土地。且上訴人使用系爭土地亦已逾其
    應有部分，故上訴人就其逾越部分即有不當得利之情事。上
    訴人雖以民國67年間其父周炳錫出具之同意書同意被上訴人
    在共有土地上建屋為據而主張被上訴人應同意其於系爭土地
    上建築25坪房屋，然該同意書之約定顯不合理，自不得作為
    興建前開房屋之正當權源。又被上訴人就上訴人之原建物占
    用系爭土地雖未明確表示反對，惟僅屬單純沉默，並非默示
    同意上訴人占用。再者，被上訴人於上訴人未建築系爭建物
    時即已插牌公告表示不得興建，於上訴人開始建築後，亦以
    存證信函通知上訴人停止，惟其均置之不理，被上訴人為共
    有人之全體利益訴請拆除，實無權利濫用之情。爰依民法第
    767條及第821條規定請求拆除後還地，並依不當得利之法律
    關係請求上訴人返還相當於租金之不當得利等語（被上訴人
    原起訴請求上訴人應將附表１所示A、B、C 部分建物、磚牆
    拆除，將土地返還被上訴人及共有人，並按年給付新台幣（
    下同）7萬3888. 9元之不當得利部分，原法院僅判令上訴人
    應將A、B、C 部分建物、磚牆拆除，將土地返還被上訴人及
    共有人，並按年給付3萬6944元，被上訴人就其敗訴部分未
    提起上訴，自已確定）。並答辯聲明：(一)上訴駁回。(二)訴訟
    費用由上訴人負擔。
三、上訴人則以：被上訴人於45年10月16日買受系爭土地（權利
    範圍 284/720）及臺北縣三峽鎮○○街13號建物，而上訴人
    於81年4月16日繼承系爭土地權利範圍 79/720。因被上訴人
    前開建物坐落於兩造共有之土地上，故上訴人之被繼承人周
    炳錫於被上訴人房屋改建時曾出具土地使用同意書予被上訴
    人，上訴人繼承取得系爭土地應有部分所有權後亦默示同意
    被上訴人使用系爭土地。系爭土地之共有人歷年均相互默示
    同意其他共有人之建物使用系爭土地，且均配合出具土地使
    用同意書。惟上訴人與訴外人周寶貴共有建於系爭土地上之
    臺北縣三峽鎮○○街17號建物於93年間因徵收被部分拆除後
    ，被上訴人竟拒絕出具土地使用同意書供上訴人整修，實屬
    不當。況上訴人已取得 5位系爭土地共有人之土地使用同意
    書，被上訴人竟仍請求上訴人拆屋還地，顯無訴之利益。再
    者，前開17號建物於被上訴人購買系爭共有土地前即存在，
    被上訴人購買系爭共有土地後亦未表示異議，實已默示同意
    上訴人占用系爭土地。且前開17號建物經整修後仍在舊建物
    原占用系爭土地之範圍內 ，況該建物僅有24.41坪（80.7平
    方公尺），亦未超過全部共有土地之應有部分面積（ 25.55
    坪）。 又被上訴人所有系爭土地應有部分僅為284/720，卻
    請求上訴人將前開建物全部拆除，實有權利濫用之情。再者
    ，上訴人未說明何以依公告地價10 %計算不當得利，且其先
    主張請求給付租金，又主張請求損害賠償，亦屬矛盾等語，
    資為抗辯。爰上訴聲明：(一)原判決不利於上訴人之部分廢棄
    。(二)廢棄部分，被上訴人第一審之訴及其假執行之聲請均駁
    回。(三)第一、二審訴訟費用均由被上訴人負擔。
四、兩造不爭執事實：
  (一)台北縣三峽鎮○○段335、336、337、338地號土地（重測前
    為公館後段公館後小段116、116之1、116之2、116之3 地號
    ）為兩造共有 ，上訴人權利範圍登記為338地號土地應有部
    分79/720 ，同段335地號土地應有部分4/240、同段336地號
    土地應有部分79/720 、同段337地號土地應有部分79/720。
    上訴人係於81年 4月16日以繼承為登記原因登記為土地之共
    有人。
  (二)坐落上揭土地上門牌號碼台北縣三峽鎮○○街17號未辦保存
    登記原有土造建物於40年間業已存在，建物係上訴人被繼承
    人周炳錫與訴外人周寶貴之被繼承人周建利共有，上訴人於
    81年間因繼承取得周炳錫部分所有權，而與訴外人周寶貴共
    有，於93年間因民權街道路拓寬，部分土地及建物被台北縣
    政府徵收而拆除。上訴人因整修須使用同段338地號土地，
    業已獲部分土地共有人出具土地使用權同意書，因未獲被上
    訴人同意 ，坐落於如附表1土地複丈成果圖所示A部分77.91
    平方公尺、B部分1.49平方公尺、C部分1.30平方公尺等共計
    80.7平方公尺之建物、磚牆，占用系爭土地。
  (三)被上訴人係於 45年10月16日買受台北縣三峽鎮○○段338地
    號土地應有部分284/720及同段335地號土地應有部分77/240
    、同段336地號土地應有部分284/720， 同段337地號土地應
    有部分284/720，並於同年11月2日以買賣為登記原因登記為
    共有人。同時，被上訴人亦買受坐落其上門牌號碼台北縣三
    峽鎮○○街13號改建前之建物，嗣該建物於67年間改建，於
    68年12月10日建築完成，改建時，上訴人之被繼承人周炳錫
    及訴外人周寶貴之被繼承人周建利，均曾以共有人身分出具
    上開4筆地號土地使用權同意書予被上訴人。
  (四)系爭民權街17號建物長期為上訴人母親周薛白拋居住，被上
    訴人於45年間買受同段338地號土地應有部分起民權街17 號
    建物即使用民權段338地號土地。於80年9月15日上訴人繼承
    周炳錫民權街17號建物後， 上揭建物繼續使用民權段338地
    號土地。
五、茲就兩造爭點分述如下：
  (一)兩造間有無分管共有之台北縣三峽鎮○○段 338、335、336
    、337地號土地之約定 ？上訴人抗辯被上訴人買受系爭土地
    時，即知系爭土地為數人共有之土地，被上訴人並默示同意
    以上開建物使用共有之系爭土地云云，雖為被上訴人所否認
    。然查：
    1.按默示的意思表示係一種積極的行為，只是經由表示其他
      意思的方式間接表示其意思，或以事實行為表示某種特定
      的效果意思 ，.... 且單純之沈默，有特別情事，依社會
      觀念可認為一定意思表示者外，不得謂為默示之意思表示
      ，最高法院著有29年上字第762 號判例可參。
    2.再被上訴人係於45年10月16日買受台北縣三峽鎮○○段
      338地號土地應有部分284/720 、同段335地號土地應有部
      分77/240 、336地號土地應有部分284/720、337地號土地
      應有部分284/720，並於同年11月2日以買賣為原因登記為
      共有人，為兩造所不爭執，並有土地登記謄本附卷可稽（
      見原審卷第56頁），被上訴人於買受上開土地應有部分時
      ，亦買受台北縣三峽鎮○○街13號於67年改建前之建物。
      嗣民權街13號建物被上訴人於67年改建，於68年12月10日
      建築完成，亦為兩造所不爭，且有建物登記謄本在卷可憑
      （見原審卷第73頁）。因被上訴人所有之民權街13號建物
      坐落於台北縣三峽鎮○○段335、336、337、338地號共有
      土地上，故被上訴人之民權街13號建物改建時，上訴人之
      被繼承人周炳錫曾出具上開4 筆土地使用權同意書予被上
      訴人，訴外人周寶貴之被繼承人周建利亦同時出具土地使
      用權同意書予被上訴人，並為兩造所不爭執，亦有被上訴
      人不爭執真正之土地使用同意書可參 （見原審卷第154、
      156頁）。
    3.原台北縣三峽鎮○○街17號建物於40年間即已存在，為兩
      造所不爭執，並有戶籍謄本可參（見原審卷第76頁），則
      在被上訴人於45 年10月買受台北縣三峽鎮○○段338地號
      土地應有部分前該建物業已存在。且被上訴人自45年買受
      388地號土地起民權街17號建物即使用共有之民權段338地
      號土地 。上訴人於80年繼承被繼承人周炳錫民權段335、
      336、337、338地號土地之應有部分，並於81年4月16日登
      記為共有人 ，338地號土地應有部分為79/720、335 地號
      土地應有部分為4/240、336地號土地應有部分為79/720、
      337地號土地應有部分為79/720 ，亦為兩造所不爭執，並
      有土地登記謄本附卷可稽（見原審卷第56頁）。
    4.又證人即共有人劉俊容亦證稱：「（台北縣三峽鎮○○段
      338 地號之共有人相互間是否有明示或默示同意共有人以
      所有之建物使用民權段338地號土地 ？）這土地沒有改建
      之前上面的建物就是這樣子蓋的 ，已經有8、90年了。從
      以前就一直相安無事。」、「（台北縣三峽鎮○○街19號
      建物係如何時改建？）去年改建。大概7、8月份。」、「
      （台北縣民權街19號建物改建時是否有要求原告（即被上
      訴人）及被告（ 即上訴人）在台北縣三峽鎮○○段338土
      地使用同意書上用印？）有的。有用印及同意書。」、「
      （被告現因台北縣三峽鎮○○街17號整修，證人是否同意
      被告使用台北縣三峽鎮○○段338地號 ？請確認土地使用
      同意書上證人的印章為真正？）我有同意。印章是真正的
      。」等語（見原審卷第141、142頁筆錄）。另證人即共有
      人林西城亦證稱 「（台北縣三峽鎮○○段338地號之共有
      人相互間是否有明示或默示同意共有人以所有之建物使用
      民權段338地號土地 ？）以前留下來就是這樣，有可能我
      的地號上有別人的建物，別人的土地可能有我的建物。」
      、「被告（即上訴人）現因台北縣三峽鎮○○街17號整修
      ， 證人是否同意被告使用台北縣三峽鎮○○段338地號？
      請確認土地使用同意書上證人的印章為真正？能否一併確
      認土地使用同意書上證人的印章為真正？能否一併確認林
      景祥、林志恆之印章為真正？）我還有長輩在，我們房子
      是共有的，必須得到長輩的同意，有問過我的叔叔，他們
      說我們以前改建時他們也有蓋章同意，所以我們也有同意
      。土地同意書上的印章是真正，林景祥、林志恆的印章也
      是我代蓋，他們在台北，印章都是真正的。」、「（台北
      縣三峽鎮○○段 338地號土地共有人間是否皆有同意於各
      自需使用土地使用同意書時，需配合出具？）有無同意書
      我不知道，以前長輩都是這樣，都會互相蓋用土地同意書
      。」等語（見原審卷第162、163頁筆錄），綜上證詞可知
      ，民權段 338地號土地之共有人相互間都容忍且默示同意
      約定其他共有人以建物坐落在共有土地之方式使用共有土
      地，多年來都相安無事，包括容忍且默示同意上訴人之父
      親周炳錫及上訴人以民權街17號建物使用民權段 338地號
      土地，共有人有分管事實，已甚明瞭。況兩造共有之民權
      段335、336、337、338地號土地，上訴人與訴外人周寶貴
      共有之土地其應有部分換算面積為25.55坪 ，有土地謄本
      （見原審卷第56至72頁）及附表2可考 。而民權街17號建
      物坐落民權街338地號土地面積，依附表1土地複丈成果圖
      所示（A）面積77.91平方公尺（即77.91×0.3025＝23.57
      坪），加上圖示338（B）1.49平方公尺（即1.49×0.3025
      ＝0.45坪 ）及圖示338（C） 1.30平方公尺（ 即1.30 ×
      0.3025＝0.39坪）之面積， 共計80.7平方公尺即24.41坪
      ，並未逾25.55坪， 足見上訴人所使用面積亦未逾越分管
      得使用之土地範圍。
    5.從而 ，被上訴人45年間買受民權段338地號土地應有部分
      及67年改建前之舊建物時，上訴人之被繼承人周炳錫與訴
      外人周寶貴之被繼承人周建利共有之民權街17號建物業已
      存在 ，被上訴人於45年買受民權段338地號土地應有部分
      時，明知民權段338地號土地為數人共有之土地 ，仍容忍
      並默示同意上訴人之被繼承人周炳錫繼續以民權街17號建
      物使用共有之民權段338地號土地 ，嗣後上訴人繼承民權
      街17號建物，被上訴人仍同意該建物、磚牆繼續使用系爭
      民權段338地號土地 ，更何況被上訴人67年間改建民權街
      13號建物時 ，上訴人之被繼承人周炳錫曾出具民權段335
      、336、337、338地號土地使用權同意書予被上訴人 ，又
      民權段338地號土地有5位共有人已同意上訴人使用民權段
      338 地號土地，有土地權使用同意書可稽（見原審卷第78
      頁），則被上訴人事前未就上訴人之占用行為有任何之反
      對表示，兩造容忍數十年相安無事，被上訴人復接受上訴
      人被繼承人及其他共有人之土地使用同意書，足認上訴人
      所辯被上訴人及其他共有權人均默視同意分管各自使用之
      土地。
  (二)上訴人是否係合法占用系爭土地？被上訴人可否訴請損害賠
    償或給付不當得利？因本件系爭土地尚未分割，兩造間有分
    管之約定， 則上訴人在系爭民權段338號土地上搭建如附表
    1所示A 部分77. 91平方公尺、B 部分1.49平方公尺、C部分
    1.30平方公尺，共計80.7平方公尺之建物、磚牆，屬於分管
    契約所約定得使用系爭土地，不得認係妨害被上訴人及其他
    共有人之所有權，揆諸前揭說明， 被上訴人依民法第767條
    、第821條之規定， 請求上訴人拆除該等建物、磚牆以回復
    原狀，將土地返還全體共有人，並無理由，不應准許。又因
    上訴人既非無法律上之原因而使用系爭土地，被上訴人主張
    上訴人應自其寄出存證信函之日即93年10月20日起至交還上
    開土地之日止，按年給付相當於租金之不當得利，亦無理由
    ，不應准許。
六、綜上所述，上訴人抗辯自屬可信，被上訴人主張為不足採。
    從而 ， 被上訴人請求上訴人應將坐落臺北縣三峽鎮○○段
    338 地號土地上如附表1所示A部分77.91平方公尺、 B 部分
    1.49平方公尺、C 部分1.30平方公尺，共計80.7平方公尺之
    建物、磚牆拆除，將土地交還被上訴人及其他共有人暨自93
    年10月20日起至交還上開之日止按年給付被上訴人3萬 6944
    元（被上訴人於原審訴請給付7萬3889元，其中3萬6945元部
    分原審判決敗訴後未上訴），為無理由，不應准許。其假執
    行之聲請亦失所附麗，應併予駁回。原審判命上訴人拆除建
    物、磚牆及給付不當得利，並為假執行之宣告，自有未洽。
    上訴意旨指摘原判決此部分不當，求予廢棄改判，為有理由
    ，應由本院予以廢棄改判。
七、本件事證已臻明確，兩造其餘主張及攻擊防禦方法與所提證
    據，經本院斟酌後，認與本件判決結果不生影響，故不逐一
    論列，附此敘明。
八、據上論結，本件上訴為有理由 ，依民事訴訟法第450條、第
    78條，判決如主文。
中    華    民    國    95    年    6     月    6     日
                  民事第七庭  審判長法  官  鄭三源
                                    法  官  周美月
                                    法  官  黃嘉烈
正本係照原本作成。
如不服本判決，應於收受送達後20日內向本院提出上訴書狀，其
未表明上訴理由者，應於提出上訴後20日內向本院補提理由書狀
（均須按他造當事人之人數附繕本）上訴時應提出委任律師或具
有律師資格之人之委任狀；委任有律師資格者，另應附具律師資
格證書及釋明委任人與受任人有民事訴訟法第466條之1 第1項但
書或第2項（詳附註） 所定關係之釋明文書影本。
中    華    民    國    95    年    6     月    7     日
                                    書記官  倪淑芳
附註：
民事訴訟法第466條之1（第1項、第2項）：
對於第二審判決上訴，上訴人應委任律師為訴訟代理人。但上訴
人或其他法定代理人具有律師資格者，不在此限。
上訴人之配偶、三親等內之血親、二親等內之姻親，或上訴人為
法人、中央或地方機關時，其所屬專任人員具有律師資格並經法
院認為適當者，亦得為第三審訴訟代理人。


司法院資訊處製作；財團法人民間司法改革基金會備份。
